臺灣高等法院刑事判決　　　　　　 99年度上更(一)字第216號
上　訴　人
即　自訴人　羅彩樺原名羅雲嬌.
自訴代理人　林辰彥律師
　　　　　　謝玉玲律師
　　　　　　林傳哲律師
被　　　告　陳重陽
　　　　　　張富傑 原名張銀.
　　　　　　許開鴻
　　　　　　翁金川
　　　　　　盧玉麟
　　　　　　孫磊樺
　　　　　　蘇雅鈴
上列上訴人因被告等偽造文書等案件，不服臺灣臺北地方法院95
年度自字第81號，中華民國96年11月12日第一審判決，提起上訴
，經本院判決後，由最高法院發回更審，本院裁定如下：
    主  文
原判決撤銷，發回臺灣臺北地方法院。
    理  由
一、自訴人於原審之自訴意旨，如附件自訴狀、刑事自訴補充理
    由（一）、（二）狀、影本所載。
二、原判決略以：本件自訴人自訴被告等人之犯罪事實，無非係
    以被告陳重陽係崇實優質房屋仲介股份有限公司北新加盟店
    （以下簡稱崇實房屋北新加盟店）經理，於民國（下同）85
    年2月26日受自訴人之委託與被告張富傑（原名張銀得）簽
    定不動產買賣契約，將自訴人所有坐落臺北縣板橋市○○段
    1460、1461、1462地號土地及其上3211建號之建物，門牌號
    碼為臺北縣板橋市○○街110巷3號1樓之房屋，以新臺幣（
    下同）1,438萬元之價格出賣予被告張富傑，嗣被告張富傑
    以此房、地於85年6月29日向被告翁金川、許開鴻、盧玉麟
    、孫磊樺、蘇雅鈴等人所任職之臺北區中小企業銀行（經改
    制為臺北國際商業銀行後，現改制為永豐商業銀行）萬華分
    行設定最高限額抵押權申請貸款，嗣被告翁金川等5人並未
    將貸得金額撥入自訴人之帳戶內，卻於85年7月3日及同年月
    5日逕自將貸款金額先清償原設定於系爭房地之第1順位抵押
    權債權人後，復將餘款撥入被告張富傑之帳戶內，因而認定
    被告等人共犯刑法詐欺取財、業務侵占貸款款項等罪嫌，另
    以被告等人為達成上述犯罪目地，竟於核准撥款時，未經自
    訴人親為對保手續即逕自偽造對保書，以遂行對保手續，因
    認被告等人共涉偽造私文書罪嫌。惟查：
(一)、被告陳重陽、張富傑被訴部分：
１. 查上訴人即自訴人前於85年10月15日即向原審對被告陳重陽
    、張富傑及案外人陳重陽之妻鄒樹芝提起自訴。其自訴意旨
    略以：自訴人羅雲嬌於85年2月26日，與被告張富傑間互有
    買賣，均委託崇實房屋北新加盟店經理陳重陽及其店中代書
    鄒樹芝代辦理買賣過戶及向銀行貸款事宜，約定銀行撥款時
    應通知自訴人協同撥款，如銀行尚未撥款，則另設定抵押權
    以確保自訴人權益。當被告陳重陽得知被告張富傑需向銀行
    貸款850萬元，認有機可乘，於簽約時把「正本」分開給自
    訴人過目無誤，簽章後，於裝訂時即抽換首頁金額，將買賣
    金額由950萬元改為1,438萬元，附件部份並偽填自訴人與張
    銀得互有付款。其間自訴人曾以電話詢問被告鄒樹芝有關貸
    款辦理情形，鄒樹芝謊稱銀行尚未撥款，於85年7月13日送
    設定抵押權，惟實際上，被告陳重陽、張富傑、鄒樹芝已於
    85年7月3日同赴台北區中小企業銀行辦妥貸款手續，且扣除
    第1順位抵押後，所剩餘之375萬元，全數由被告鄒樹芝領出
    匯入被告陳重陽帳戶，而未交付自訴人作買賣價金之尾款，
    因認被告三人涉有共犯偽造文書、詐欺取財、背信等罪嫌。
    經臺灣臺北地方法院於86年3月12日，以85年度自字第1023
    號判決案外人鄒樹芝及被告陳重陽、張富傑均無罪，再經本
    院於87年4月14日以86年度上訴字第2171號判決、最高法院
    於89年6月15日以89年度台上字第3379號判決駁回上訴確定
    。
２. 自訴人復於87年12月29日以被告陳重陽及案外人鄒樹芝涉犯
    刑法行使偽造私文書及詐欺取財罪嫌，具狀向臺灣臺北地方
    法院檢察署提出告訴，經該署檢察官以88年度偵字第718號
    為不起訴處分，自訴人聲請再議，經臺灣高等法院檢察署檢
    察長認仍有續查之必要，乃簽分他案續行辦理，嗣自訴人於
    檢察官偵查中，另以被告陳重陽於85年2月26日受告訴人羅
    雲嬌（即本件自訴人）委託，辦理告訴人與被告張富傑間關
    於告訴人所有坐落於臺北縣板橋市○○街110巷3號1樓房屋
    買賣之房屋過戶及銀行貸款事宜，被告陳重陽明知告訴人與
    被告張富傑成交之價金為950萬元，由被告陳重陽代為領取
    銀行核撥之房屋貸款並扣除第1順位抵押權之債權額後，本
    應將餘款3,708,467元交予賣方即告訴人，被告陳重陽竟意
    圖為自己不法之所有，並與被告張富傑共同基於偽造私文書
    之犯意聯絡，於同年7月20日共同偽造85年7月5日之尾款託
    管同意書、85年7月22日之尾款取回證明書及85年7月5日之
    羅雲嬌未到場交屋證明書共3紙，由被告陳重陽將所持有之
    款項侵占入己，因認被告陳重陽涉犯刑法第216條、第210條
    之行使偽造私文書罪嫌、刑法第336條之業務侵占罪嫌；被
    告張富傑涉犯刑法第216條、第210條之行使偽造私文書罪嫌
    而追加告訴，經檢察官偵查後，以被告陳重陽明知其代為領
    取銀行核撥之房屋貸款於扣除第1順位抵押權之債權額後，
    餘款3,708,467元本應交予賣方羅雲嬌（即本件自訴人羅彩
    樺），竟與被告張富傑於85年7月20日共同偽造85年7月5日
    之尾款託管同意書、85年7月22日之尾款取回證明書及85年7
    月5日之羅雲嬌未到場交屋之證明書共3紙，由被告陳重陽將
    前揭自己持有之款項侵占入己，被告陳重陽、張富傑並於臺
    灣臺北地方法院另案審理中，連續提出前開偽造之文書，因
    認涉犯刑法行使偽造私文書及業務侵占罪嫌，而於92年3月
    21日以91年度調偵字第471號、92年度偵字第8813號提起公
    訴，惟經臺灣臺北地方法院審理後，於93 年6月5日以92年
    度訴字第1230號判決被告陳重陽被訴偽造文書部分無罪、被
    訴業務侵占部分免訴，被告張富傑無罪，並經本院於93年10
    月8日以93年度上訴字第2215號判決上訴駁回確定在案。上
    揭情事，有前開各判決、本院被告前案紀錄表在卷可按。
３. 次查，雖本件自訴代理人於原審審理時陳述之詐欺取財、偽
    造私文書罪之犯罪時間分別為85年8月22日、85年6月24日，
    惟徵諸自訴人所提出之不動產買賣契約書、抵押權設定契約
    書、土地登記謄本、借據、臺北區中小企業銀行歷史明細檔
    查詢單（戶名：張銀得、帳號：0000000000000）等證據，
    堪認本件自訴人自訴被告陳重陽、張富傑涉犯詐欺取財、行
    使偽造私文書、業務侵占罪之行為之事項，核與上揭臺灣臺
    北地方法院85年度自字第1230號、92年度訴字第1230號、本
    院86年度上訴字第2171號、93年度上訴字第2215號、最高法
    院89年度台上字第3379號判決所認定起訴範圍之詐欺取財、
    行使偽造私文書、業務侵占罪等情為社會事實同一，其行為
    人（除鄒樹芝外）、行為時間、地點及行為內容均屬相同，
    故本件自訴事實與上開確定判決認定之犯罪事實，均為同一
    案件，應堪認定。而前開判決既已判決確定，基於審判不可
    分之關係，該確定判決之既判力，自應及於本件自訴被告陳
    重陽、張富傑之犯罪事實。是自訴人於95年6月23日就同一
    案件事實提起自訴，揆諸前揭規定，自訴人就此部分自訴，
    尚非合法，應諭知免訴判決。
(二)、被告許開鴻、翁金川、盧玉麟、孫磊樺、蘇雅玲被訴部分：
１. 查本件上訴人即自訴人前於87年2月16日，即以被告翁金川、
    許開鴻、盧玉麟、孫磊樺、蘇雅鈴等人（下稱被告翁金川等
     5人）於任職臺北區中小企業銀行時，因被告張富傑意圖為
    自己不法所有於85年2月26日，以950萬元向自訴人購買臺北
    縣板橋市○○街11巷3號1樓房屋及其座落基地為由，致告訴
    人陷於錯誤而同意出售，詎被告翁金川等5人明知張富傑不
    欲履行契約，亦無移交居住接掌之權力，竟與張富傑共同基
    於奪占自訴人房屋之犯意聯絡，於85年6月24日共同偽造價
    金為1,400萬元之買賣契約，並於所有權尚未移轉於張富傑
    前，即同意張富傑以上述房、地申請貸款，並由明知上情亦
    具共同犯意之吳鳳珠任連帶保證人，並於自訴人上開房地上
    ，設定第二順位抵押權500萬元，並撥款予張富傑，且未經
    其同意而將475萬元匯入自訴人帳戶內，偽造台北區中小企
    業銀行劃收申請書放款代收人傳票。嗣張富傑就其所貸款項
    無法清償，被告翁金川等人即以臺北區中小企業銀行名義聲
    請法院執行拍賣上開房、地，並請陳仲洲、吳宗南任名義人
    前往拍得上開房、地，復陳仲洲、吳宗南亦多次恐嚇要自訴
    人搬遷，否則將自訴人屍填大海等語，而被告翁金川等即以
    此方式奪取自訴人上開房、地。因認被告翁金川等涉有瀆職
    、偽造公文書、私文書、恐嚇、詐欺、背信等罪嫌云云，而
    向臺灣板橋地方法院檢察署提出告訴，經該署檢察官調查後
    認被告翁金川等5人被訴瀆職、偽造公文書、私文書、詐欺
    、背信等犯罪嫌疑不足，於88 年1月28日以87年度偵字第
    19134號不起訴處分書為不起訴處分，嗣自訴人不服該處分
    而聲請再議，經臺灣高等法院檢察署檢察長調查審酌後，亦
    認被告翁金川等5人犯罪嫌疑不足，於88年4月29日以88年度
    議字第1281號處分書駁回再議確定等情，有上開不起訴處分
    書、駁回再議處分書各1 件附卷可稽。
２. 核本件自訴人自訴被告翁金川等5人涉犯幫助詐欺取財等犯
    罪行為之事實，與自訴人於上揭偵查案件中被告被訴之犯罪
    事實相同，其行為人、行為時間、地點及行為內容均屬相同
    ，雖就買賣金額、貸款金額記載略有出入，但就本件自訴人
    卷附所示之不動產買賣契約書、抵押權設定契約書、土地登
    記謄本、借據、臺北區中小企業銀行歷史明細檔查詢單（戶
    名：張銀得、帳號：0000000000000）等證據與前開偵查案
    件中所附證據參酌對照後均屬相同資料，堪認本件自訴案件
    所訴事實與前開偵查案件中所認定事實均屬相同。則本案自
    訴人於95年6月23日再以被告翁金川、許開鴻、盧玉麟、孫
    磊樺及蘇雅鈴等人之同一犯罪事實提起自訴（有臺灣臺北地
    方法院收文戳記可憑），其此部分所為自訴，係對檢察官依
    刑事訴訟法第228條規定開始偵查之同一案件，為不起訴處
    分確定後，再行自訴，依照上開說明，應諭知不受理之判決
    。
(三)、另自訴人於自訴狀及補充理由狀上雖載其與被告張富傑所簽
    定之買賣契約係基於虛偽之意思表示而屬無效，故系爭房地
    所有權仍屬自訴人所有而未移轉於被告張富傑，然被告翁金
    川等5人明知自訴人與臺北區中小企業銀行間並無債權債務
    關係，亦無積欠任何款項未給付，仍行使假債權而將其所有
    系爭之房地，向法院聲請拍賣受償，致使案外人陳仲洲、吳
    宗南共同以750萬標得系爭房地，並由臺北區中小企業銀行
    萬華分行分配領走此款項，而獲得不法利益，因認被告翁金
    川等5人涉犯刑法第339條之3第1項、第2項之詐欺罪及同法
    第336條第2項業務侵占罪嫌。惟按刑法第339條之3第1項、
    第2項之非法以電腦設備相關設備製作不實財產權得喪變更
    紀錄取得他人財產及不法利益罪，其構成要件乃以行為人將
    虛偽資料或不正指令輸入電腦或其相關設備，而製作不實之
    財產紀錄以取得他人之財產或因此獲得不法利益始相當，又
    刑法第336條第2項之業務侵占罪係意圖為自己或第三人不法
    之所有，將因業務上持有之物品，變異原持有之意思為所有
    之意思，而加以侵占為構成要件，然據自訴狀及自訴補充理
    由狀所載，自訴人之主張係被告翁金川等5人以虛偽之債權
    向法院聲請拍賣自訴人所有之房地，並將拍賣所得750萬元
    款項領走未返還於自訴人，並非被告翁金川等5人以電腦設
    備或相關設備製作不實財產權得喪變更紀錄，且被告翁金川
    等5人自始即以行使其訴訟上之權利而為主張，亦無為自訴
    人持有之意思而占有，顯與刑法第339條之3第1項、第2項非
    法以電腦設備相關設備製作不實財產權得喪變更紀錄取財罪
    及第336條第2項業務侵占罪之構成要件無涉，是自訴狀另引
    上開法條為論罪依據，容有誤會，本院於裁判時得僅就被告
    被訴之事實範圍內審理，不受自訴狀所引犯罪法條之拘束，
    本院對自訴事實之法律評價不受自訴人引用法條或自訴人之
    法律判斷之限制，而應依自訴之社會事實作為法律評價之基
    準，是本院審酌此自訴事實與前開告訴案件中所訴之犯罪事
    實，衡為相同之事實，且為前開不起訴處分書及駁回再議處
    分書於理由中詳加論述，而為前開不起訴處分效力所包括，
    自不因自訴人於自訴狀中引用之法條不同而受拘束，仍屬刑
    事訴訟法第323條所規定之不得提起自訴之案件，依法自應
    為不受理判決。
三、惟查，原判決係以自訴人自訴陳重陽、張富傑之犯罪事實，
    核與臺灣台北地方法院85年度自字第1023號（原判決誤載為
    85年度自字第1230號）、本院86年度上訴字第2171號、最高
    法院89年度台上字第3379號、臺灣台北地方法院92年度訴字
    第1230號、本院93年度上訴字第2215號等刑事確定判決，係
    屬社會事實相同之同一案件，本件關於陳重陽、張富傑部分
    為該等確定刑事判決之既判力所及，而就彼等二人部分為免
    訴之諭知；另就自訴人自訴被告許開鴻、翁金川、盧玉麟、
    孫磊樺、蘇雅玲之犯罪事實，核與台灣板橋地方法院檢察署
    87年度偵字第19134號不起訴處分書、臺灣高等法院檢察署
    88年度議字第1281號處分書，係屬事實相同之同一案件，上
    訴人此部分之自訴，係對檢察官開始偵查之同一案件，為不
    起訴處分後再行自訴，依刑事訴訟法第323條第1 項之規定
    ，而就被告許開鴻、翁金川、盧玉麟、孫磊樺、蘇雅鈴等五
    人為不受理之諭知，固非無見。惟對於自訴人於自訴狀所載
    之自訴事實（二）所載：被告陳重陽意圖為自己不法之所有
    ，與被告張富傑與被告許開鴻等人為共同侵害自訴人出售係
    爭房屋土地給張富傑所應得之價款及貸款，於核准撥款前，
    未曾對於自訴人辦理合法之對保手續，則被告等為達成上述
    犯罪目的，顯有未經上訴人親自為對保手續，而逕自偽造上
    訴人名義之對保書，以遂行對保手續之情，與前開被告陳重
    陽、張富傑之刑事確定刑決、前開被告許開鴻等人之不起訴
    處分內容是否係屬同一案件，原判決未予論述；再者，就此
    部分，業經本院函詢永豐商業銀行萬華分行查詢有關自訴人
    與被告張富傑（原名張銀得）於85年6月29日因系爭房地買
    賣向該銀行設定最高限額抵押授權申請貸款留存資料，經該
    行函覆稱並無借貸申請書、撥款同意書及對保書暨撥款同意
    書等文件，有該行99年7月15日永豐銀萬華分行（99）字第8
    號函在卷可稽（見本院卷第132頁）；再經本院函調該行信
    用部門有關徵信及授信作業手冊等相關資料，該行函覆：「
    三、2.『貸款申請書』即本行於99年7月15日函復所提供之
    『授信申請書』。3.本案並無『撥款同意書』之文件。4.本
    案並無『對保書暨撥款同意書』之文件」，亦檢附該行於85
    年6月間有關貸款之徵信及授信作業手冊（核貸通知、簽約
    對保、設定擔保物權、撥付貸款、帳務處理等手續應注意事
    項），此有該行99年10月8日永豐銀萬華分行（99）字第11
    號函附卷可按（本院卷第198頁）。由上開函查結果可知，
    該行並無借貸申請書、撥款同意書、對保書暨撥款同意書等
    文件，自無從證明被告陳重陽、張富傑、許開鴻、翁金川、
    盧玉麟、孫磊樺、蘇雅鈴等人有自訴意旨所稱被告等人未經
    自訴人親自為對保手續，而逕自偽造上訴人名義之對保書，
    以遂行對保手續等行為，則自訴人自訴被告等此部分之犯罪
    嫌疑顯有不足，則本件是否仍可依刑事訴訟法第302條第1款
    、第323條第1項規定，遽為免訴及自訴不受理判決，抑或應
    就此部分另行處理，自有再加研求之餘地。自訴人指摘原判
    決不當，非無理由，爰由本院將原判決撤銷發回原審法院另
    為適當之處理，並不經言詞辯論為之。
四、據上論斷，應依刑事訴訟法第369條第1項但書、第372條，
    判決如主文。
中    華    民    國  100    年    1    月    12    日
            刑事第二十三庭審判長法  官  童有德
                                法  官  陳祐治
                                法  官  徐蘭萍
以上正本證明與原本無異。
如不服本判決，應於收受送達後10日內向本院提出上訴書狀，其
未敘述上訴之理由者並得於提起上訴後10日內向本院補提理由書
（均須按他造當事人之人數附繕本）「切勿逕送上級法院」。
                                書記官  林月蓉
中    華    民    國  100    年    1    月    12    日